臺灣高等法院刑事判決
110年度上訴字第256號
上  訴  人  
即  被  告  王龍鈞



上列上訴人因傷害案件，不服臺灣士林地方法院109年度訴字第3
32號，中華民國109年11月26日第一審判決（起訴案號：臺灣士
林地方檢察署109年度偵字第4585號），提起上訴，本院判決如
下：
    主  文
上訴駁回。               
    事實及理由
一、經本院審理結果，認第一審以上訴人即被告王龍鈞犯刑法第
    277條第1項之普通傷害罪，判處有期徒刑2月，並諭知易科
    罰金折算之標準為新臺幣1,000元折算1日，認事用法及量刑
    均無不當，應予維持，除第一審判決書事實欄二所載「偵辦
    」二字應更正為「偵查起訴」外，其餘均引用該判決書記載
    之事實、證據及理由（如附件）。
二、被告王龍鈞上訴意旨略以：係施志明動手在先，伊是出於防
    衛意思而動手云云。
三、本院查：
　　按刑法上之防衛行為，須對現在不法侵害為直接且終局之防
    衛，且須為防衛者在具體情況所能採用之最溫和防衛手段。
    又互毆之雙方，彼此攻擊與防禦舉措接踵而至，若欠缺防衛
    之意思，亦不得就其出手毆擊主張正當防衛。證人即目擊經
    過之被告友人何光禮於警詢中證稱：那名中年男子(即施志
    明)一走到王龍鈞面前就先徒手打王龍鈞的肚子，接著兩個
    人互毆，後來我看到王龍鈞走回屋內說要拿電話報警，手拿
    木棍對那名中年男子說你再進來試試看，結果那名中年男子
    衝進去王龍鈞的房子，兩個人又開始扭打，從屋子內打到外
    面等情(見偵卷第26頁)，與被告自稱係遭施志明毆肚及頭後
    因眼鏡掉地，而返家一語不符（見偵卷第63頁），然以證人
    為被告友人，且為旁觀之第三者，所述較為客觀可信。準此
    ，由證人所述經過，被告於施志明動手毆肚當時，即可採取
    退回家中迴避之直接、終局且最為溫和防衛方法，惟其捨此
    不為，起意與之互毆，已難認屬正當防衛行為，更無從認有
    防衛之意思，尤其佐以被告退回家中後，又持棒挑釁後繼續
    互毆，益見被告傷害之故意甚明。事證明確，被告犯行堪予
    認定，其上訴為無理由，應予駁回。
四、據上論結，應依刑事訴訟法第368條、第373條，判決如主文
    。
本案經檢察官王碧霞提起公訴，檢察官越方如到庭執行職務。
中　　華　　民　　國　　110 　年　　3 　　月　　23　　日
                  刑事第二十三庭審判長法　官  許永煌
                                      法　官  雷淑雯
                                      法　官  吳定亞
以上正本證明與原本無異。
如不服本判決，應於收受送達後20日內向本院提出上訴書狀，其
未敘述上訴之理由者並得於提起上訴後20日內向本院補提理由書
（均須按他造當事人之人數附繕本）「切勿逕送上級法院」。
                                      書記官  郭侑靜
中　　華　　民　　國　　110 　年　　3 　　月　　24　　日
附錄：本案論罪科刑法條全文
中華民國刑法第277條
傷害人之身體或健康者，處五年以下有期徒刑、拘役或五十萬元
以下罰金。
犯前項之罪，因而致人於死者，處無期徒刑或七年以上有期徒刑
；致重傷者，處三年以上十年以下有期徒刑。
附件：

臺灣士林地方法院刑事判決　　　　　　　109年度訴字第332號
公　訴　人　臺灣士林地方檢察署檢察官
被　　　告　王龍鈞　男　民國00年0月0日生
                    身分證統一編號：Z000000000號
                    住○○市○○區○○路00號2樓
                    居臺北市○○區○○路000巷00號
被　　　告　施志明　男　民國00年0月00日生
                    身分證統一編號：Z000000000號
                    住○○市○○區○○路000巷00○0號
上列被告等因傷害案件，經檢察官提起公訴（109 年度偵字第
4585 號），本院判決如下：
    主  文
王龍鈞犯傷害罪，處有期徒刑貳月，如易科罰金，以新臺幣壹仟
元折算壹日。扣案之木棍壹支沒收。
施志明犯傷害罪，共貳罪，各處有期徒刑貳月，如易科罰金，均
以新臺幣壹仟元折算壹日。應執行有期徒刑參月，如易科罰金，
以新臺幣壹仟元折算壹日。
    事  實
一、王龍鈞與施志明為鄰居，施志明因懷疑王龍鈞於每日深夜發
    出噪音無法入眠而對王龍鈞心生怨懟，先於民國109 年1 月
    5 日晚上11時5 分許，見王龍鈞在臺北市○○區○○路000巷00
    號住處前，隨即上前找王龍鈞理論，雙方發生口角，竟互基
    於傷害之犯意，施志明出拳毆打王龍鈞並致王龍鈞跌倒、眼
    鏡掉落，王龍鈞怒氣下進入屋內持備用眼鏡及木棍1 支反擊
    ，施志明亦跟隨王龍鈞進入屋內（侵入住宅部分另為不起訴
    處分），雙方互相拉扯鬥毆，王龍鈞因而受有左側胸部、右
    肩膀與雙膝蓋頓挫傷之傷害；施志明則受有雙手腕撕裂傷、
    右耳內側撕裂傷及右側頭顳枕部頓挫傷、局部血腫之傷害。
    嗣施志明於109 年2 月4 日下午4 時5 分許，在上開住處前
    空地，遇見王龍鈞又引發口角，氣憤下復基於傷害之犯意，
    出言以「幹」並隨即以腳踢王龍鈞下體，造成王龍鈞受有疑
    恥骨聯合處挫傷之傷害（公然侮辱部分亦另為不起訴處分）
    ，並扣得王龍鈞所有用以傷害施志明之木棍1 支。
二、案經王龍鈞、施志明訴由臺北市政府警察局北投分局報告臺
    灣士林地方檢察署檢察官報告偵辦。
    理  由
壹、程序部分本判決所引用被告以外之人於審判外之陳述，雖屬
    傳聞證據，然當事人於準備程序同意作為證據（見本院109 
    年度訴字第332 號卷【下稱本院卷】卷二第35頁），本院審
    酌上開證據資料作成時之情況，尚無違法不當及證明力明顯
    過低之瑕疵，認為以之作為證據應屬適當，揆諸刑事訴訟法
    第159 條之5 第1 項規定，均有證據能力。又本判決其他引
    用資以認定事實所憑之非供述證據，並無證據證明係公務員
    違背法定程序所取得，依刑事訴訟法第158 條之4 反面解釋
    ，亦有證據能力。
貳、實體部分
一、訊據被告王龍鈞、施志明固不否認有於上揭時、地發生爭執
    ，且均受有前揭傷害等情，惟均矢口否認有何傷害犯行，被
    告王龍鈞辯稱：施志明先毆打我，一過來就打我腰部、頭部
    ，把我眼鏡打掉，我才進屋拿備用眼鏡和木棍，我是正當防
    衛等語。被告施志明則辯稱：109 年1 月5 日晚上11時5 分
    許，我承認有打王龍鈞，王龍鈞拿木棍打我頭，我搶他木棍
    ，他就摔倒了，他的傷勢是自己跌倒在地上扭動造成的，不
    是我打的；同年2 月4 日下午4 時5 分許，我本來是想踢王
    龍鈞，但踢到自己便當盒，沒有踢到王龍鈞等語( 見本院卷
    一第44頁，本院卷二第33頁至第34頁、第54頁、第56頁) 。
    經查：
 (一) 被告施志明部分：
     1.王龍鈞、施志明於109 年1 月5 日晚上11時5 分許，在
       王龍鈞住處前發生爭執，施志明出拳毆打王龍鈞並致其
       跌倒、眼鏡掉落；嗣於109 年2 月4 日下午4 時5 分許
       ，施志明在上開住處前空地，再與王龍鈞發生口角，並
       作勢以腳踢王龍鈞下體之事實，業據施志明於本院準備
       程序及審理程序中坦承不諱( 見本院卷二第33頁至第34
       頁、第54頁) ，核與王龍鈞於警詢、偵查、本院準備程
       序及審理中之指述相符( 見偵卷第21頁至第24頁、第63
       頁，本院卷二第33頁至第34頁) ，復有刑案現場照片在
       卷可稽( 臺灣士林地方檢察署109 年度偵字第4585號卷
       【下稱偵卷】第73頁至第75頁) ；又王龍鈞受有事實欄
       所述之傷害等情，亦有其提出之振興醫療財團法人振興
       醫院( 下稱振興醫院) 診斷證明書2 紙在卷足參（見偵
       卷第49頁、第51頁），上情均堪認定。
    2. 就施志明於109 年1 月5 日晚上11時5 分許，在王龍鈞
      住處前發生爭執時，是否有毆打王龍鈞致其受有左側胸部
      、右肩膀與雙膝蓋頓挫傷之傷害乙節，被告施志明雖以前
      詞置辯，然被告施志明先徒手毆打被告王龍鈞腹部、腰部
      、頭部，並致其跌倒、眼鏡掉落一情，業據告訴人即被告
      王龍鈞於警詢、偵查、本院準備程序中均指證不移( 見偵
      卷第21頁至第24頁、第63頁，本院卷二第33頁至第34頁) 
      ，且證人何光禮於警詢時亦證稱：我當時和女友準備回家
      ，王龍鈞出來送我們，我有看到一名中年男子( 即施志明
      ) 向我們走過來，我本來以為是王龍鈞的朋友，結果那名
      中年男子一走到王龍鈞面前就先徒手打王龍鈞肚子，接著
      兩個人就互毆等語( 見偵卷第26頁) ，可認施志明因與王
      龍鈞素有嫌隙，於109 年1 月5日晚上11時5 分許，前往
      王龍鈞之住處，先徒手毆打王龍鈞等情甚明。被告施志明
      復於偵查中亦自陳：我抱住王龍鈞把他摔在地上等語( 見
      偵卷第65頁) ，顯見施志明在衝突中確有基於傷害之犯意
      ，將王龍鈞摔倒在地，再依王龍鈞於案發後，旋於隔日前
      往振興醫院急診，經診斷受有左側胸部、右肩膀與雙膝蓋
      頓挫傷之傷害，觀之王龍鈞受傷之部位及傷勢，與其指述
      遭施志明毆打之方式、位置相符，是施志明毆打王龍鈞，
      致王龍鈞跌倒而受有上開傷勢，應堪認定。是施志明辯稱
      王龍鈞之傷勢與其無關云云，與前揭事證不符，不足採信
      。
    3. 另就109 年2 月4 日下午4 時5 分許，施志明在王龍鈞
      住處前，再次發生衝突，施志明遂以腳踢王龍鈞下體之事
      實，業據王龍鈞於偵查證述明確( 見偵卷第87頁) ，且經
      本院當庭勘驗偵卷光碟，勘驗結果如下( 僅擷取與本案有
      關部分) ：A(即施志明) ：這是你家嗎？這土地是你的嗎
      ？B(即王龍鈞) ：這是你的嗎？阿這土地是你的嗎？A：
      你現在在這裡，他在裝可憐B：什麼裝可憐，你再罵我啊A
      ：你不要假了，你不要假了B：你再罵我啊A：幹(腳踢人
      狀)B：你打我喔B：你有看到他先打我的A：(拿磚頭作勢
      要丟)被C擋下並隔開兩人A：你看到沒，他很會裝A：你把
      他趕走C：你先回去，你趕快先回去B：你有看到他先踹我
      的C：現在先回去B：他踹我的喔B：怎樣？你要坐救護車
      嗎A：半夜再鬼叫，我就打你，你當作這土地是你的嗎B：
      你才當作是你的啦有本院之勘驗筆錄在卷可稽( 見本院卷
      二第37頁至第38頁) ，復有刑案現場照片在卷為證( 見偵
      卷第73頁至第74頁) ，參酌上開勘驗內容可知，施志明與
      王龍鈞發生口角後，施志明罵「幹」並作以腳踢人狀，王
      龍鈞旋稱：你打我喔、你有看到他先打我的、你有看到他
      先踹我的等語，惟施志明均未為反對之表示，甚而繼續與
      王龍鈞互罵，衡以施志明與王龍鈞前於109 年1 月5 日已
      有肢體衝突，且本次爭執發生時雙方均持手機錄影，顯然
      雙方均有訴訟預期而先為蒐集證據之心態，倘施志明未踢
      擊王龍鈞之身體，何不於當下雙方均錄影蒐證且有第三人
      在場時即表明清白？況施志明於偵查中業已自承：我踢到
      擋我的那個人，我要踢的人是王龍鈞等語( 見偵卷第87頁
      ) ，益徵斯時施志明確有以腳踢踹王龍鈞之下體無訛。至
      王龍鈞雖於本次衝突後10日方至振興醫院急診檢查，經診
      斷受有疑恥骨聯合處挫傷之傷害，有王龍鈞之振興醫院診
      斷證明書附卷可佐( 見偵卷第51頁) ，惟衡以王龍鈞受傷
      之處係位於下體鼠蹊部，屬人體隱私部位，因不欲為人知
      而於受傷之初選擇隱忍、觀望而延遲就醫，並無不合常理
      之處，王龍鈞於本院審理中亦稱：當時會一直隱隱作痛，
      又因為受傷部位會令人覺得不好意思，才一直到2 月14日
      才去就診等語( 見本院卷二第60頁) ，足認施志明當時確
      有基於傷害之犯意，以腳踢踹王龍鈞之下體，並致王龍鈞
      受有如上開診斷證明書所示之傷害無疑。施志明辯稱：踢
      到自己便當盒，沒有踢到被告王龍鈞云云，顯係臨訟卸責
      之詞，不足採信。
 (二)被告王龍鈞部分：
     1.王龍鈞、施志明於109 年1 月5 日晚上11時5 分許，在
       王龍鈞住處前發生爭執，施志明出拳毆打王龍鈞並致其
       跌倒、眼鏡掉落，王龍鈞遂進入屋內拿取備用眼鏡及木
       棍，並持木棍毆打施志明，致施志明受有雙手腕撕裂傷
       、右耳內側撕裂傷及右側頭顳枕部頓挫傷、局部血腫之
       傷害等情，業據王龍鈞於偵查、本院準備程序及審理中
       坦承不諱( 見偵卷第63頁、本院審訴卷第44頁，本院卷
       二第33頁至第34頁、第54頁) ，核與施志明指述遭王龍
       鈞持木棍1 支毆打之情形大致相符( 見偵卷第65頁) ，
       且有臺北市警察局北投分局扣押筆錄、扣押物品目錄表
       、施志明之振興醫院診斷證明書在卷可稽( 見偵卷第35
       頁至第39頁、第41頁、第47頁) ，亦有王龍鈞所有用以
       傷害施志明之木棍1 支扣案為證( 見本院卷二第23頁至
       第25頁) ，是此部分事實，應堪認定。
     2.按正當防衛必須對於現在不法之侵害，始足當之，侵害
       業已過去，或無從分別何方為不法侵害之互毆行為，均
       不得主張防衛權，而互毆係屬多數動作構成單純一罪，
       而互為攻擊之傷害行為，縱令一方先行出手，還擊之一
       方，在客觀上苟非單純對於現在不法之侵害為必要排除
       之反擊行為，因其本即有傷害之犯意存在，自無主張防
       衛權之餘地（最高法院96年度台上字第3526號判決意旨
       參照）。又刑法第23條前段規定正當防衛，不罰之違法
       阻卻事由，係以行為人對於現在不法之侵害，本乎防衛
       自己或他人之權利意思，在客觀上有時間之急迫性，並
       實施反擊予以排除侵害之必要性，且其因而所受法益之
       被害，亦符合相當性之情形，予以實施防衛行為（反擊
       ）者，始稱相當。（最高法院84年度台上字第3449號判
       決意旨參照）。
     3.王龍鈞固不否認有持木棍毆打施志明之事實，且證人何
       光禮於警詢中證述：…那名中年男子( 即施志明) 一走到
       王龍鈞面前就先徒手打王龍鈞的肚子，接著兩個人互毆
       ，後來我看到王龍鈞走回屋內說要拿電話報警，手拿木
       棍對那名中年男子說你再進來試試看，結果那名中年男
       子衝進去王龍鈞的房子，兩個人又開始扭打，從屋子內
       打到外面等語( 見偵卷第26頁) ，就王龍鈞與施志明吵
       架並互相毆打等情證述明確，又施志明於此過程中受有
       雙手腕撕裂傷、右耳內側撕裂傷及右側頭顳枕部頓挫傷
       、局部血腫之傷害，業如上述，是以，倘如王龍鈞所辯
       係為防止施志明攻擊，則應係用手防護身體或頭部，或
       以手抓住施志明之手臂或手腕以拉開身體之距離，惟觀
       諸施志明所受之傷勢位於頭部及耳部，並非僅只在手臂
       、手指處，且有一定之嚴重程度，顯然並非係王龍鈞因
       防禦、抵擋而造成，足見王龍鈞存有傷害之犯意，而有
       對施志明攻擊之行為甚明。再者，證人何光禮、被告施
       志明、王龍鈞均已明白證述及供陳被告2 人間互有拉扯
       之情節明確，並經本院認定如前，縱認係施志明先向王
       龍鈞發動攻擊，惟王龍鈞就施志明最初攻擊之後所生之
       持木棍毆打之行為，並非係防止施志明之攻擊或排除現
       在不法之侵害，王龍鈞或於主觀上有防衛己身之意，但
       由雙方肢體接觸之過程及舉動可知，被告2 人互有拉扯
       ，此等雙方相互迎、還數舉動之攻防行為，自無從認定
       僅係王龍鈞單方之防衛行為，足見王龍鈞確實有傷害施
       志明之意思甚明，自非屬正當防衛。
     4.況且，據證人何光禮及被告王龍鈞上開證述及供述，王
       龍鈞遭施志明毆打後，尚能走進屋內拿取備用眼鏡及木
       棍，可見斯時施志明先前出手毆打王龍鈞之攻擊行為已
       結束，王龍鈞實僅須設法離開現場，或將房門關上阻止
       施志明進入即可，惟王龍鈞仍拿取木棍至屋外毆打施志
       明，在客觀上顯非單純對現在不法侵害所為之排除反擊
       行為，從而，王龍鈞辯稱其攻擊施志明而係正當防衛云
       云，實屬無稽，委無足採。
 (三) 綜上，本件事證明確，被告施志明、王龍鈞上開傷害犯行
     ，均堪認定，應予依法論科。
二、論罪科刑
 (一) 核被告施志明、王龍鈞所為，均係犯刑法第277 條第1 項
     之傷害罪。被告施志明先後2 次傷害犯行，犯意各別，時
     間不同，應予分論併罰。
 (二) 爰審酌被告施志明、王龍鈞竟僅因細故，即基於傷害之犯
     意，率爾攻擊毆打對方，顯未能尊重他人身體健康權益，
     所為應予非難；且考酌施志明、王龍鈞一再否認犯行、避
     就圖卸，犯後態度難認良好，其等未能與對方達成和解取
     得恕宥，兼衡施志明、王龍鈞雙方之傷勢、其等智識程度
     、家庭生活狀況、犯罪動機、目的、犯罪手段、犯罪時所
     受之刺激等一切情狀，分別量處如主文所示之刑，及各諭
     知易科罰金之折算標準，被告施志明並定其應執行之刑暨
     執行刑易科罰金之折算標準。
 (三) 末按供犯罪所用、犯罪預備之物或犯罪所生之物，屬於犯
     罪行為人者，得沒收之，刑法第38條第2 項前段定有明文
     。查扣案之木棍1 支，係被告王龍鈞所有供本件犯罪所用
     之物，業據其供承在卷( 見本院卷二第34頁、第56頁至第5
     7頁) ，爰依上開刑法第38條第2 項前段規定宣告沒收。
據上論斷，應依刑事訴訟法第299 條第1 項前段，刑法第277 條
第1 項、第51條第5 款、第41條第1 項前段、第38條第2 項前段
，刑法施行法第1 條之1 第1 項，判決如主文。
本案經檢察官王碧霞提起公訴，檢察官郭騰月到庭執行職務。
中　　華　　民　　國　109 　　年　　11　　月　　26　　日
                  刑事第八庭  審判長法　官   李育仁

                                    法　官   蘇琬能

                                    法　官   黃依晴
以上正本證明與原本無異。
如不服判決應於收受送達後20日內向本院提出上訴書狀，並應敘
述具體理由。如其未敘述上訴理由者，應於上訴期間屆滿後20日
內向本院補提上訴理由書（均需按照他造當事人之人數附繕本）
「切勿逕送上級法院」。
                                    書記官   楊雅媖
中　　華　　民　　國　109 　　年　　11　　月　　26　　日
附錄本案論罪科刑法條全文：
中華民國刑法第277條
傷害人之身體或健康者，處五年以下有期徒刑、拘役或五十萬元
以下罰金。
犯前項之罪，因而致人於死者，處無期徒刑或七年以上有期徒刑
；致重傷者，處三年以上十年以下有期徒刑。